【裁判字號】    98,重上更(三),13
【裁判日期】    980305
【裁判案由】    廢棄物清理法
【裁判全文】
臺灣高等法院臺中分院刑事判決    98年度重上更(三)字第13號
上  訴  人
即  被  告  乙○○
選任辯護人  林益輝律師
上列上訴人即被告因廢棄物清理法案件，不服臺灣臺中地方法院
90年度訴字第1938號，中華民國90年10月5日第一審判決（起訴
案號：臺灣臺中地方法院檢察署90年度偵字第5120、11721號）
，提起上訴，經本院判決後，由最高法院第3次發回更審，本院
判決如下：
    主  文
原判決關於乙○○部分撤銷。
乙○○未依廢棄物清理法規定領有廢棄物處理許可文件，從事廢
棄物貯存、處理，處有期徒刑壹年，減為有期徒刑陸月，如易科
罰金，以新臺幣玖佰元折算壹日。
      犯罪事實
一、乙○○係臺中市○區○○路262巷21號新奇環保工程有限公
    司（下稱新奇公司，業經判處罰金確定在案）之實際負責人
    ，負責處理公司之業務，戴書榕僅係名義負責人並未實際參
    與公司營運。乙○○明知新奇公司雖於民國88年11月22日取
    得臺中市政府核發清除一般廢棄物及一般事業廢棄物之廢棄
    物清除許可證，惟該許可證許可之內容僅限於在營建或拆除
    工地內逕行分類建築廢棄物，不可於未核准之中間轉運站或
    貯存場從事分類；中間處理或最終處置地點，均應在臺中市
    環境保護局垃圾處理場。亦知悉廢棄物之貯存、處理應依廢
    棄物清理法之規定取得廢棄物處理許可文件。詎其明知新奇
    公司並未取得廢棄物處理許可文件，仍自88年11月22日起，
    將該公司在外清除之一般（含事業）廢棄物，載至臺中市○
    ○段第168之25號土地上（即臺中市○區○○路262巷21號新
    奇公司所在地）貯存、分類，且自89年5月起，以大貨車每
    車約新臺幣（下同）1千元至1千8百元不等之收費標準，提
    供上開土地供不特定人載運一般（含事業）廢棄物至該處置
    放、貯存；並自89年1月起陸續僱用不知情之丙○○、曾松
    江、吳聲明等人，在上址從事廢棄物分類之工作 (丙○○、
    曾松江、吳聲明均經無罪判決確定)。嗣於90年1月9日上午9
    時55分許，林啟弘駕駛SF-636號自用大貨車載運樹木及一般
    （含事業）廢棄物至上開新奇公司所私設經營之廢棄物貯存
    場置放時，為內政部警政署環保警察第二中隊員警會同臺中
    市政府環境保護局稽查人員當場查獲（林啟弘部分業經判刑
    確定），並扣得新奇公司所有之車號3G-168號自用大貨車、
    挖土機4臺及林啟弘所使用之車號SF-636號自用大貨車（車
    主為林萬閂）等物。
二、案經臺中市警察局第三分局報請臺灣臺中地方法院檢察署檢
    察官偵查起訴。
    理  由
一、按被告以外之人於審判外之陳述，雖不符刑事訴訟法第159
    條之1至之4各條之規定，而經當事人於審判程序同意作為證
    據，法院審酌該言詞陳述或書面陳述作成時之情況，認為適
    當者，亦得為證據。當事人、代理人或辯護人於法院調查證
    據時，知有第159條第1項不得為證據之情形，而未於言詞辯
    論終結前聲明異議者，視為有前項之同意，刑事訴訟法第15
    9條之1及第159條之5分別定有明文。本件檢察官及被告、辯
    護人就證人吳聲明、丙○○、曾松江等人於警訊、偵查中之
    證述，於本院審理時均無異議，本院審酌渠等警訊、偵查中
    之證述並無何違法或不當，認均有證據能力，合先明。
二、訊據上訴人即被告乙○○坦承係新奇公司實際負責人，新奇
    公司僅取得廢棄物清除許可文件，未取得廢棄物處理許可文
    件，新奇公司自88年11月22日起，即將在外清除之一般及事
    業廢棄物載至臺中市○○段第168之25號土地上貯存、分類
    ；並於89年5月起，以大貨車每車約新臺幣（下同）1千元至
    1千8百元不等之收費標準，提供上開土地供不特定人載運廢
    棄物至該處傾倒、貯存，並陸續僱用丙○○、曾松江、吳聲
    明等人，在上址從事廢棄物分類之工作等情無訛，核與證人
    吳聲明、丙○○、曾松江等人分別於警訊、偵查中之證述及
    同案被告林啟弘於本院前審審理中所述相符，並有臺中市政
    府88中市廢清字第078廢棄物清除許可證影本及現場照片、
    臺中市公民營清除機構日營運進場記錄表在卷可資佐證，被
    告此部分自白與事實相符，應可採信。被告雖辯稱：伊持有
    廢棄物清除許可證，不知道運回貯存、分類是違法云云；辯
    護人另辯稱：被告處理的都是營建廢棄物，不須許可證，環
    保署有再利用的規定，違反的話，僅有行政處罰云云。惟查
    ：
  (一)、按88年7月14日修正公布之廢棄物清理法第20條規定：公
      民營廢棄物清除、處理機關經營廢棄物貯存、清除、或處
      理業務，應……向地方主管機關申請核發許可證。90年10
      月24日修正公布之廢棄物清理法第41條第1項仍規定：從
      事廢棄物清除、處理業務者，應向直轄市、縣（市）主管
      機關或中央主管機關委託之機關申請核發公民營廢棄物清
      除處理機構許可文件後，始得受託清除、處理廢棄物業務
      。被告係新奇公司負責人，從事廢棄物清理業務，就該項
      廢棄物清理業務範圍內事項，自應知悉上開法令規定；而
      新奇公司僅取得臺中市政府核發之廢棄物清除許可證，許
      可之內容僅限於在營建或拆除工地內逕行分類建築廢棄物
      ，不可於未核准之中間轉運站或貯存場從事分類（見卷附
      許可證附表，第5120號偵卷第89頁)，自不得處理一般廢
      棄物及一般事業廢棄物。又新奇公司取得清除許可證之營
      業項目為一般廢棄物及一般事業廢棄物，非僅限於建築廢
      材（見卷附廢棄物清除許可證），被告自不可能僅清除營
      建廢棄物；況依卷附照片顯示現場貯存、分類之廢棄物為
      一般廢棄物及一般事業廢棄物，其中紙箱及垃圾並非營建
      廢棄物（見第5120號偵卷第73、74頁）。且同案被告林啟
      弘於90年1月9日上午9時55分許，駕駛SF-636號自用大貨
      車，載運至上開新奇公司置放之廢棄物，係樹木及一般廢
      棄物（見同上偵卷第70、74頁照片，及林啟弘於本院前審
      中）。
  (二)、次按「貯存」係指事業廢棄物於清除、處理前，放置於特
      定地點或貯存容器、設施內之行為；「清除」係指事業廢
      棄物之收集、運輸行為；「處理」係指(1)中間處理：指事
      業廢棄物在最終處置或再利用前，以物理、化學、生物、
      熱處理或其他處理方法，改變其物理、化學、生物特性或
      成分，達成分離、減積、去毒、固化或安定之行為。(2)最
      終處置：指衛生掩埋、封閉掩埋、安定掩埋或海洋棄置事
      業廢棄物之行為。(3)再利用：指事業產生之事業廢棄物自
      行、販賣、轉讓或委託做為原料、材料、燃料、填土或其
      他經中央目的事業主管機關認定之用途行為，並應符合其
      規定者，事業廢棄物貯存清除處理方法及設施標準第2條
      第1、2、3項分別定有明文。參酌行政院環境保護署95年5
      月15日環署廢字第0950032444號函說明欄第4點之內容：
      「(一)本署94年10月4日環署廢字第0940072507號函所稱之
      『簡單處理』工作，其性質原應屬事業廢棄物清除處理方
      法及設施標準中所規定之『中間處理』行為，惟因考量該
      簡單處理工作如僅為單純、簡單之處理行為，而不涉及使
      用較複雜的處理工具、方法或設施，即可達成其目的時，
      主管機關亦得准許清除機構為清除之目的，做必要之簡單
      處理工作。前述所謂『簡單之處理工作』係以有利於清除
      業務之運作，並以不影響主管機關對其清除業務之管制為
      原則。例如壓縮處理，可簡化清除工作，但仍無礙於清除
      機構『受事業委託清除廢棄物至該委託者指定之廢棄物處
      理場（廠）處理』之意旨，亦不影響有關網路申報廢棄物
      流向之相關規定，故應可於清除許可申請中併予核准，惟
      主管機關於實際審核時，亦應針對該簡單之處理工作如壓
      縮處理設施是否需具備污染防治功能，且符合事業廢棄物
      貯存清除處理方法及設施標準規定，併予考量確實審核。
      (二)『簡單之處理工作』仍屬事業廢棄物清除處理方法及設
      施標準中所規定之『中間處理』行為，清除機構如未於申
      請清除許可證時一併提出申請，並經主管機關許可，從事
      前述『簡單之處理工作』（含分類行為）時，仍屬違反從
      事廢棄物處理業務應依規定取得廢棄物處理許可後始得為
      之之規定。」被告乙○○自外面載運之廢棄物，置放於上
      開土地上及提供上開土地供不特人載運廢棄物置放，均係
      貯存行為，將廢棄物分類之行為，係中間處理。新奇公司
      並無廢棄物處理許可文件，自不得為廢棄物之貯存、分類
      處理行為，乃被告竟為上述廢棄物之貯存、分類處理行為
      ，其違反從事廢棄物貯存、處理業務應依規定取得廢棄物
      處理許可之規定至為炯然。
  (三)、綜上所述，本件事證已臻明確，被告及辯護人上開所辯顯
      係脫卸之詞，不足採信，其犯行應堪認定。
二、又按被告行為後廢棄物清理法於90年10月24日修正公布，修
    正前及修正後之廢棄物清理法，對於違反該法之處罰主體、
    行為態樣及法定刑等規定均相同，其差異僅在於為從事廢棄
    物清除、處理業者申請核發許可證之規定，由修正前第20條
    移置於修正後第41條第1項（修正前同法第22條第2項第3、4
    款規定，則分別移置於修正後第46條第1項第3、4款），暨
    修正後第41條第1項增訂有但書第1款至第7款之除外規定。
    兩相比較，自以修正後第41條規定，限縮犯罪構成要件，較
    修正前第20條規定有利於行為人，依刑法第2條第1項之規定
    ，應適用修正後之規定論處。嗣95年5月30日修正公布，同
    年7月1日施行之廢棄物清理法第46條僅刪除第2項常業犯之
    規定。又94年2月2日修正公布，95年7月1日施行之刑法，其
    中修正後之刑法第33條第5款規定，提高罰金刑之最低額
    ，修正後之刑法第74條第2項規定，增加宣告緩刑得附加
    命被告履行一定內容之條件，修正後之刑法第41條第1項
    規定，提高易科罰金之折算標準，均較修正前之規定，不利
    於行為人，依依刑法第2條第1項後段規定，均應適用修正前
    之規定論處。核被告所為係犯廢棄物清理法第46條第4款之
    未依第41條第1項規定領有廢棄物處理許可文件，從事廢棄
    物貯存、處理；公訴意旨業於起訴書敘明上開貯存、分類之
    犯罪事實，認被告係未依廢棄物清除許可證內容處理廢棄物
    固有未洽，然因係同一條款自無庸變更起訴法條。又刑事法
    若干犯罪行為態樣，本質上原具有反覆、延續實行之特徵，
    立法時既予特別歸類，定為犯罪構成要件之行為要素，則行
    為人基於概括犯意，在密切接近之一定時、地持續實行之複
    次行為，倘依社會通念，於客觀上認為符合一個反覆、延續
    性之行為觀念者，於刑法評價上，即應僅成立一罪。學理上
    所稱「集合犯」之職業性、營業性或收集性等具有重複特質
    之犯罪均屬之。廢棄物清理法第46條第1項第4款之犯罪，係
    以未依同法第41條第1項規定領得廢棄物清除、處理許可文
    件之人，作為犯罪主體，依該法第41條第1項前段以觀，乃
    謂從事廢棄物清除、處理業務者，應申請核發許可文件。是
    本罪之成立，本質上即具有反覆性，倘行為人基於概括犯意
    ，在密切接近之一定時間及空間內反覆從事廢棄物之清除、
    處理，無非執行業務所當然，於行為概念上，應認為包括的
    一罪，無連續犯可言。被告陸續僱用不知情之丙○○、曾松
    江、吳聲明於上址從事廢棄物分類工作，係間接正犯。公訴
    意旨就被告於88年11月22日起至89年4月底間之貯存、分類
    處理行為雖未起訴，然因與已起訴且經本院認構成犯罪部分
    實質上一罪之關係如上述，為起訴效力所及，本院自應一併
    審理。
三、原審法院因認被告罪證明確，而予論科，固屬有據。惟查被
    告係88年11月22日起，即將自外面清除之廢棄物載至上開土
    地上貯存、分類，並於89年5月間起，始供他人置放貯存【
    被告於偵查中供稱傾倒廢棄物之時間不一（或稱88年3月間
    ，或稱89年5月），於本院前審供稱89年5月間設置，經本院
    就此訊問，始供述如上，應以被告於本院較詳細之供述較可
    採】，原審判決認係自89年5月起貯存、分類，尚有未洽；
    另原審判決認被告係未依廢棄物清除、處理許可證內容貯存
    、清除、處理廢棄物，亦有未洽；且被告所為並無連續犯可
    言，有如上述，原審判決論以連續犯，亦有違誤。被告上訴
    否認犯罪雖無理由，然原審判決關於被告此部分既有上揭可
    議之處，仍應由本院將原審此部分判決撤銷改判。爰審酌被
    告犯罪之動機、目的在圖不法利得及其所為時間、對社會所
    生之危害暨犯罪後之態度等一切情狀，量處如主文第2項所
    示之宣告刑，並依中華民國九十六年罪犯減刑條例第2條第1
    項第3款之規定減其宣告刑二分之一，及諭知易科罰金之折
    算標準。至扣案之3G-168號自用大貨車、挖土機4台並非專
    供廢棄物貯存、分類使用，爰不予宣告沒收。
四、又公訴意旨雖認被告自89年5月起，以大貨車每車約1千元至
    1千8百元不等之收費標準，提供上開臺中市○○段168之25
    號土地，供不特定人置放廢棄物之事實，另犯廢棄物清理法
    第46條第3款（即修正前第22條第2項第3款）之罪嫌。訊據
    被告堅決否認犯此部分罪嫌，且按犯罪事實應依證據認定之
    ，無證據不得認定犯罪事實；又「貯存」係指廢棄物於清除
    、處理前，放置於特定地點或貯存容器、設施內之行為。本
    件被告將自他處清除之廢棄物載至上開土地上置放貯存，於
    分類後將可回收者送至回收場，不得回收者運至垃圾處理場
    掩埋或梵化，其收受不特人載運置放之廢棄物，亦係經分類
    後為同一處理，所為顯係觸犯廢棄物清理法第46條第1項第4
    款之未依第41條第1項規定領有廢棄物處理許可文件，從事
    廢棄物貯存、處理罪如上述，就同一事實，自無另觸犯同法
    第46條第3款可言，應併予明。
五、另被告雖供稱於88年3月至11月21日間從事砂石買賣，未取
    得許可證，載砂石給客戶，順便以每車2千元之代價為客戶
    載運打下來的磚塊、挖地基的土、板模、廢鋼筋、廢木料、
    塑膠等建築廢棄物；然88年7月14日修正公布之廢棄物清理
    法始有未依第20條規定領有廢棄物清除、處理許可證或核備
    文件，從事廢棄物貯存、清除、處理等刑事處罰規定。被告
    於同年7月14日之前之行為並不罰，而被告於修法後所為，
    因其載運之東西並未扣案，依被告所述磚塊、挖地基的土、
    板模、廢鋼筋、廢木料、塑膠等物係屬營建事業廢棄物再利
    用種類範圍，按90年10月24日修正公布之廢棄物清理法第39
    條之規定，事業廢棄物之再利用，應依中央目的事業主管機
    關規定辦理，不受第28條、第41條之限制（比較修正前後之
    規定，以修正後之規定有利於被告，依刑法第2條第1項規定
    應適用修正後之規定），亦無證據足認被告此部分所為致危
    害人體健康導致疾病，自無從科處刑罰，與上開判罪部分乏
    裁判上一罪之關係，併予敘明。
據上論斷，應依刑事訴訟法第369條第1項前段、第364條、第299
條第1項前段，廢棄物清理法第46條第1項第4款，刑法第2條第1
項前段、第11條前段，修正前刑法第41條第1項，中華民國九十
六年罪犯減刑條例第2條第1項第3款、第7條、第9條，修正前罰
金罰鍰提高標準條例第2條，判決如主文。
本案經檢察官甲○○到庭執行職務。
中    華    民    國    98    年    3     月    5     日
            刑事第六庭  審判長法  官  李  文  雄
                              法  官  張  恩  賜
                              法  官  邱  顯  祥
上列正本證明與原本無異。
如不服本判決應於收受送達後十日內向本院提出上訴書狀，其未
敘述上訴之理由者並得於提起上訴後十日內向本院補提理由書（
均須按他造當事人之人數附繕本）「切勿逕送上級法院」。
                              書記官  許  美  惠
中    華    民    國    98    年    3   月     5     日
廢棄物清理法第46條
有下列情形之一者，處1年以上5年以下有期徒刑，得併科新臺幣
3百萬元以下罰金：
一、任意棄置有害事業廢棄物。
二、事業負責人或相關人員未依本法規定之方式貯存、清除、處
    理或再利用廢棄物，致污染環境。
三、未經主管機關許可，提供土地回填、堆置廢棄物。
四、未依第41條第1項規定領有廢棄物清除、處理許可文件，從
    事廢棄物貯存、清除、處理，或未依廢棄物清除、處理許可
    文件內容貯存、清除、處理廢棄物。
五、執行機關之人員委託未取得許可文件之業者，清除、處理一
    般廢棄物者；或明知受託人非法清除、處理而仍委託。
六、公民營廢棄物處理機構負責人或相關人員、或執行機關之人
    員未處理廢棄物，開具虛偽證明。


司法院資訊處製作；財團法人民間司法改革基金會備份。
